【裁判字號】    99,判,471
【裁判日期】    990513
【裁判案由】    贈與稅
【裁判全文】
最  高  行  政  法  院  判  決
                                       99年度判字第471號
上  訴  人  財政部臺灣省北區國稅局
代  表  人  甲○○
                        送達代收人  乙○○
被 上訴 人  丙○○○
上列當事人間贈與稅事件，上訴人對於中華民國98年10月29日臺
北高等行政法院96年度訴字第1376號判決，提起上訴，本院判決
如下：
    主  文
上訴駁回。
上訴審訴訟費用由上訴人負擔。
    理  由
一、緣上訴人（即原審被告）以被上訴人（即原審原告）於民國
    （下同）86年間出售坐落臺北縣汐止市土地1筆，於86年及
    87年間將售地所得分別以現金贈與子楊嘉楨、媳詹慧珠及孫
    楊于慶，及將售地所得用以購買中興商業銀行（下稱中興銀
    行）及世華聯合商業銀行（下稱世華銀行）無記名可轉讓定
    期存單（下稱NCD），屆期由子楊嘉楨、媳詹慧珠兌領後，
    本金換單續存、利息轉存渠等帳戶或本金、利息均轉存渠等
    帳戶，合計贈與子媳共新臺幣（下同）612,659,253元及贈
    與孫楊于慶銀行存款1,000,000元。惟被上訴人未依規定辦
    理贈與稅申報，案經上訴人查獲，於86年度贈與總額中減除
    被上訴人之子及媳於當年度代繳其應負擔地價稅12,734,524
    元，核定86年度贈與總額318,373,668元，應納稅額150,801
    ,834元，並處罰鍰150,801,800元；87年度贈與總額282,551
    ,061元，應納稅額132,890,530元，並處罰鍰132,890,500元
    。被上訴人不服，申請復查，總計復查決定上訴人准予追減
    被上訴人86年度贈與總額20,803,555元、罰鍰10,401,800元
    及87年度贈與總額109,998,840元、罰鍰54,999,400元。被
    上訴人仍表不服，循序提起本件行政訴訟，經原審法院96年
    度訴字第1376號判決撤銷訴願決定及原處分（即復查決定不
    利於被上訴人部分）；上訴人不服，遂依法聲明上訴。
二、被上訴人（原審原告）起訴主張：（一）其因年歲已高，乃
    將購買NCD存單，及NCD存單屆期之本金、利息申領手續，並
    續購NCD存單之事務，委任其子楊嘉楨代為辦理，楊嘉楨與
    被上訴人間存在委任關係，系爭資金仍在被上訴人管領之中
    ，上訴人未能證明被上訴人與楊嘉楨、詹慧珠夫妻及孫子楊
    于慶間具有贈與關係，任意以NCD存單屆期所衍生之利息存
    入楊嘉楨、詹慧珠帳戶內，即推論本金部分亦經被上訴人贈
    與渠等，顯有違誤。（二）縱上訴人不承認被上訴人與楊嘉
    楨、詹慧珠為委任關係，參諸原審法院97年度訴字第578號
    判決見解，應認被上訴人以自己之資金，無償為其子楊嘉楨
    及媳詹慧珠購置財產（可轉讓定期存單），其資金亦係構成
    遺產及贈與稅法第5條第3款之以贈與論之贈與行為，而非第
    4條第2項之直接贈與，依財政部76年5月6日台財稅第757171
    65號函釋，上訴人應先通知被上訴人於收到通知後10日內申
    報（即輔導申報），如逾限仍未申報，始依同法第44條規定
    處罰，然本件上訴人並未通知被上訴人申報，其逕予依遺產
    及贈與稅法第44條科處罰鍰，於法未合。（三）本件發生迄
    今已逾十餘年，已逾核課期間，依稅捐稽徵法第21條第2項
    後段規定，在核課期間內未經發現者，以後不得再補稅處罰
    。據此，若有贈與期日錯誤或受贈人錯誤情形，自當撤銷原
    處分，再針對正確之贈與期日與正確之受贈人核課贈與稅，
    若已逾核課期間，則應不為核課。（四）茲就上訴人核課被
    上訴人贈與稅明細表提出說明如下：(1)上訴人核課87年被上
    訴人贈與詹慧珠金額部分：上訴人核課被上訴人贈與詹慧
    珠87年2月20日1,450萬元NCD本金與利息234,900元（卷一第
    145頁明細表貳、一、序號1及卷一第132頁），經查係被上
    訴人委任楊嘉楨辦理NCD相關續作手續與領取利息（見第三
    卷NCD影本），續作後將NCD交付被上訴人，惟利息轉存入詹
    慧珠中興銀行中山分行帳戶，上訴人卻臆測被上訴人將續作
    之1,450萬元NCD與利息234,900元均贈與詹慧珠，且上訴人
    提供之87年2月20日辦理NCD續作1,450萬元時之憑條，係以
    CD無記名辦理續作，根本無從證明係詹慧珠名義續作，認事
    用法恐有違誤。且該筆NCD係與1億元之NCD（卷一第145頁明
    細表貳、一、序號2）由被上訴人同時委任楊嘉楨辦理續作
    手續與領取利息，其利息1,620,000元亦轉存入詹慧珠中興
    銀行中山分行帳戶。被上訴人申請復查，上訴人復查決定已
    將原認係贈與詹慧珠1億元之無記名可轉讓定期存單部分追
    減，豈有相同情形認定不同之矛盾。此金額1,450萬元應予
    減列。上訴人核課被上訴人贈與詹慧珠87年2月23日2,900
    萬元NCD本金與利息472,381元（卷一第145頁明細表貳、一
    、序號3及卷一第132頁），經查係被上訴人委任楊嘉楨辦理
    NCD相關續作手續與領取利息（見第三卷NCD影本），將到期
    2,900萬元加上詹慧珠返還被上訴人之100萬元（卷一第132
    頁）合計3,000萬元續作後，將NCD交付被上訴人，惟利息轉
    存入詹慧珠中興銀行中山分行帳戶，上訴人卻臆測被上訴人
    將續作之2,900萬元NCD與利息234,900元均贈與詹慧珠，且
    上訴人提供之87年2月23日辦理NCD續作3,000萬元之憑條，
    係以CD無記名辦理續作，根本無從證明係詹慧珠名義續作，
    認事用法恐有違誤，此金額（即到期2,900萬元NCD加上詹慧
    珠返還被上訴人之100萬元）應予減列。上訴人核課被上
    訴人贈與詹慧珠87年2月27日2,750萬元NCD本金與利息445,5
    00元（卷一第145頁明細表貳、一、序號4及卷一第130頁）
    ，經查係被上訴人委任楊嘉楨辦理NCD相關續作手續與領取
    利息（見第三卷NCD影本），將到期2,750萬元加上詹慧珠返
    還被上訴人之250萬元（卷一第132頁）合計3,000萬元續作
    後，將NCD交付被上訴人，惟利息存入詹惠珠中興銀行中山
    分行帳戶，上訴人卻臆測被上訴人將續作之2,750萬元NCD與
    利息445,500元均贈與詹惠珠，且上訴人提供之87年2月27日
    辦理NCD續作3,000萬元時之憑條，係以「CD無記名」辦理續
    作，根本無從證明係詹慧珠名義續作，認事用法恐有違誤。
    此金額（即到期2,750萬元NCD加上詹慧珠返還被上訴人之25
    0萬元）應予減列。上訴人指稱（卷一第132頁、四）87年
    2月27日續作6,000萬NCD與事實不符，應是87年2月23日續作
    3,000萬元NCD及87年2月27日3,000萬元NCD，上訴人查核資
    料有誤，併予說明。上訴人認定被上訴人贈與詹慧珠以上
    3筆NCD共計7,100萬元，係楊嘉楨辦理NCD之續作，且係以「
    CD無記名」方式存入，無法舉證被上訴人與詹慧珠雙方間有
    財產移動之「贈與合意」，此部分金額應予減列。不得僅以
    到期解約後之利息轉入詹慧珠帳戶，而認定該筆600萬元現
    金亦係贈與詹慧珠。(2)上訴人核課87年被上訴人贈與楊嘉楨
    金額部分：上訴人核課被上訴人贈與楊嘉楨87年1月3日60
    0萬元NCD本金與利息52,000元（卷一第145頁明細表貳、二
    、序號1及卷一第131頁），經查僅提供存款明細分帳表（利
    息轉帳收入）（87年卷486頁），上訴人指稱600萬元係現金
    提領，究係何人領取並未說明，且未說明流向，更未提供
    NCD及到期登錄單（代轉帳支出傳票），根本無從證明是否
    有贈與楊嘉楨600萬元情事，應請上訴人補提相關資料，不
    得僅以到期解約後之利息轉入楊嘉楨帳戶，而認定該筆600
    萬元現金亦係贈與楊嘉楨，此部分金額應予減列。且當日楊
    嘉楨帳戶僅一筆260,003元入帳，上訴人並未說明，亦無從
    證明是否與利息52,000元有關。上訴人核課被上訴人贈與
    楊嘉楨87年1月3日3,000萬元NCD本金與利息156,003元（卷
    一第145頁明細表貳、二、序號2及卷一第131頁），經查上
    訴人僅提供存款明細分帳表（利息轉帳收入），未提供NCD
    及到期登錄單（代轉帳支出傳票），根本無從證明是否有贈
    與3,000萬元情事，應請上訴人補提相關資料，不得僅以到
    期解約後之利息轉入楊嘉楨帳戶，而認定該筆續作之3,000
    萬元NCD亦係贈與楊嘉楨，此部分金額應予減列。且當日楊
    嘉楨帳戶僅一筆260,003元入帳，上訴人並未說明，亦無從
    證明是否與利息156,003元有關。上訴人核課被上訴人贈
    與楊嘉楨87年1月5日200萬元NCD本金與利息9,640元（卷一
    第145頁明細表貳、二、序號3及卷一第131頁）及1,000萬元
    NCD本金與利息48,200元（卷一第145頁明細表貳、二、序號
    4及卷一第131頁），經查僅提供存款明細分帳表（利息轉帳
    收入）（87年卷486頁），未提供NCD及到期登錄單（代轉帳
    支出傳票），根本無從證明是否有贈與1,000萬元、200萬元
    情事，應請上訴人補提相關資料。不得僅以到期解約後之利
    息轉入楊嘉楨帳戶，而認定該筆續作之1,000萬元NCD及現金
    提領之200萬元亦係贈與楊嘉楨，此部分金額應予減列。
    上訴人核課被上訴人贈與楊嘉楨87年1月12日1,000萬元NCD
    本金與利息45,770元（卷一第145頁明細表貳、二、序號5，
    惟查上訴人僅提供存款明細分帳表（利息轉帳收入）（87年
    卷486頁），未提供NCD及到期登錄單（代轉帳支出傳票），
    根本無從證明是否有贈與1,000萬元情事，應請上訴人補提
    相關資料。不得僅以到期解約後之利息轉入楊嘉楨帳戶，而
    認定該筆續作之1,000萬元NCD係贈與楊嘉楨，此部分金額應
    予減列。上訴人核課被上訴人贈與楊嘉楨87年5月2日5,00
    0萬元到期NCD本金部分說明：(甲)上訴人核課被上訴人贈與楊
    嘉楨87年5月2日5,000萬元NCD本金與利息466,667元（卷一
    第145頁明細表貳、二、序號6），上訴人指稱證物係第三卷
    編第47至51頁（卷一第125頁）惟查該證物有二張NCD（0000
    0000000、00000000000），上訴人主張係核課NCD（0000000
    0000）顯係錯誤，因為根據卷一第151頁所載該5,000萬元資
    金係由註27a+b+c+d+e五筆資金（27a、b、c、d、e分別於卷
    一第149、150頁）於87年3月2日到期時續作（00000000000
    ），於87年5月2日到期，上訴人庭訊時（97年3月26日原審
    準備程序筆錄第4頁）亦承認因該五筆資金已經核課贈與稅
    ，故未再核課，而該NCD參見卷一第151頁已載明為（000000
    00000），因此核課之NCD應為（00000000000），惟該NCD（
    00000000000）到期登錄單（代轉帳支出傳票）（86年卷36
    頁），戶名為被上訴人丙○○○名義，亦即以被上訴人丙○
    ○○名義續作NCD，且分離課稅利息扣繳憑單開立被上訴人
    丙○○○名義（為上訴人所不爭執，詳訴願決定書第13頁第
    10頁），此金額5,000萬元並應予減列。(乙)縱若上訴人指稱
    87年5月2日係核課NCD（00000000000），則根據（卷一第15
    1頁），則該NCD5,000萬元續作（00000000000）87年7月2日
    到期（00000000000）、87年10月2日（00000000000）均由
    被上訴人辦理續作手續，有87年7月2日、87年10月2日（查
    獲日前）世華銀行登錄單可證，此金額5,000萬元亦應認查
    獲前返還，應予減列5,000萬元。(3)上訴人核課86年被上訴
    人贈與詹慧珠金額部分：上訴人核課被上訴人86年8月7日
    至26日贈與詹慧珠17筆各50萬元，合計850萬元（卷一第144
    頁明細表貳、一、序號1-5及7-18），惟經查86年9月17日已
    返還500萬元（卷一126頁），並與上訴人核課被上訴人贈與
    楊嘉楨86年9月17日4,200萬元NCD本金，及86年9月17日楊嘉
    楨返還300萬元（卷一126頁），合計續作5,000萬元NCD，並
    於86年10月17日起續作（卷0000-000頁），迄88年9月22日
    、88年10月22日並以被上訴人名義續作，有88年9月22日、
    88年10月22日世華銀行登錄單可證，此金額5,000萬元應予
    減列。另外，87年2月23日、87年2月27日詹慧珠自中興銀行
    959帳戶分別提領100萬元、250萬元承作無記名可轉讓定期
    存單返還被上訴人（卷一第132頁），為上訴人所不爭執，
    此金額350萬元應予減列。上訴人核課被上訴人86年8月13
    日贈與詹慧珠50萬元（卷一第144頁明細表貳、一、序號6及
    卷一第129頁），惟經查詹慧珠5343帳戶當日並無50萬元存
    入，僅有一筆現金638,100元存入，依流程表（卷一第129頁
    ）觀察，應與被上訴人資金無關，此金額50萬元應予減列。
    (4)上訴人核課86年被上訴人贈與楊嘉楨金額部分：上訴人
    核課被上訴人贈與楊嘉楨86年9月13日500萬元NCD本金（卷
    一第144頁明細表壹、二、序號1），惟經查86年9月17日楊
    嘉楨返還300萬元（卷一126頁）及詹慧珠返還500萬元（卷
    一126頁）與到期4,200萬元NCD，合計續作5,000萬元NCD，
    並於86年10月17日起續作（卷0000-000頁），迄88年9月22
    日、88年10月22日並以被上訴人名義續作，有88年9月22日
    、88年10月22日世華銀行登錄單可證（86年卷第57、59頁）
    ，此金額300萬元應予減列。上訴人核課被上訴人贈與楊
    嘉楨86年9月13日5,000萬元NC D本金與利息239,746元（卷
    一第144頁明細表壹、二、序號2），惟經查上訴人未提供
    NCD及到期登錄單（代轉帳支出傳票），應請上訴人補提相
    關資料。上訴人不得僅以到期解約後之利息轉入楊嘉楨，認
    定該筆續作之5,000萬元NCD係贈與楊嘉楨。且87年6月15日
    到期續作時，係以被上訴人名義續作，有87年6月15日（查
    獲日前）世華銀行收入傳票為證，此金額5,000萬元應予減
    列。上訴人核課被上訴人贈與楊嘉楨86年9月27日5,600萬
    元（卷一第144頁明細表壹、二、序號5），經查87年3月2日
    到期時，其中1,000萬元與上訴人核課被上訴人贈與楊嘉楨
    86年12月26日1,000萬元無記名可轉讓定期存單本金與利息
    53,334元（原審卷第144頁明細表壹、二、序號18）、上訴
    人核課被上訴人贈與楊嘉楨86年12月27日1,000萬元無記名
    可轉讓定期存單本金與利息51,667元（原審卷第144頁明細
    表壹、二、序號20）及上訴人核課被上訴人贈與楊嘉楨86年
    12月29日2,000萬元無記名可轉讓定期存單本金與利息198,3
    12元（原審卷第144頁明細表壹、二、序號22），匯總續作5
    ,000萬元無記名可轉讓定期存單（原審卷第149-151頁註27
    ABCDE、註27），並於87年5月2日起續作（卷151頁註27），
    迄87年11月2日、87年12月2日到期分別由被上訴人辦理續作
    （00000000000、00000000000）（詳原審流程圖一第133頁
    註27、世華銀行回函第151頁註27），有87年11月2日（查獲
    日前）世華銀行登錄單可證，此金額合計5,000萬元，應認
    係查獲日前返還，應予減列。上訴人核課被上訴人贈與楊
    嘉楨86年11月27日50萬元（卷一第144頁明細表壹、二、序
    號10及卷一130頁），惟經查楊嘉楨86年11月27日世華銀行
    8687帳戶並無50萬元之入帳，上訴人顯有錯誤（86年卷491
    頁借方係指帳戶支出，非帳戶收入），此部分50萬元應予減
    列。上訴人核課被上訴人贈與楊嘉楨86年12月27日400萬
    元NCD本金與利息20,668元（卷一第144頁明細表壹、二、序
    號19及卷一130頁），惟經查楊嘉楨86年12月27日世華銀行
    8687帳戶並無20,668元利息之入帳，上訴人以20,668元利息
    轉入楊嘉楨帳戶，而認該筆到期NCD400萬元係贈與楊嘉楨，
    顯有錯誤，此部分400萬及20,668元應予減列。且86年11月
    27日僅匯入1,305萬元購買NCD（其中505萬元由楊嘉楨匯入
    ）（卷一130頁流程表肆、一、〔二〕），豈能於86年12月2
    7日到期時領取1,450萬元及利息，此部分顯有錯誤。上訴
    人核課被上訴人贈與楊嘉楨86年12月29日500萬元NCD本金與
    利息23,332元（卷一第144頁明細表壹、二、序號21及卷一
    130頁），惟經查楊嘉楨86年12月29日世華銀行8687帳戶並
    無23,332元利息之入帳，上訴人僅以23,332元利息轉入楊嘉
    楨帳戶，且未提供NCD及到期登錄單（代轉帳支出傳票），
    率而認該筆到期NCD500萬元係贈與楊嘉楨，顯有錯誤，此部
    分500萬元及23,332元應予減列。(5)縱不承認係委任，亦應
    認查獲前返還，應予減列部分：87年7月2日5,000萬元NCD
    到期（00000000000）由被上訴人辦理續作手續，有87年7月
    2日（查獲日前）世華銀行登錄單可證，此金額合計5,000萬
    元應認查獲前返還，應予減列。87年10月2日5,000萬元
    NCD到期（00000000000）由被上訴人辦理續作手續，有87年
    7月2日（查獲日前）世華銀行登錄單可證，此金額合計5,00
    0萬元應認查獲前返還，應予減列。87年9月1日1,000萬元
    NCD到期，由被上訴人匯款991萬5,000元（卷一第132頁）至
    PRIMARYTECH ENTERPRISE CO.,LTD；88年7月21日3,000萬元
    NCD到期，由被上訴人匯款1,033萬80元（卷一第129頁）至
    ADVANCEDTECH ENTERPRISE CO.,LTD，有被上訴人名義匯款
    單可證縱不承認委任關係，此991萬5,000元、1,033萬80元
    由被上訴人匯往國外投資，應認查獲前返還，應予減列。
    88年1月5日5,000萬元NCD到期，被上訴人委由楊嘉楨辦理續
    作手續，其中1,000萬元轉入被上訴人帳戶，另外4,000萬元
    續作NCD，88年3月5日4,000萬元NCD到期，被上訴人委由楊
    嘉楨辦理續作手續，其中1,000萬元轉入被上訴人帳戶，另
    外3,000萬元續作NCD，有世華銀行上訴人交易明細表可證，
    均在查獲日前，此金額合計2,000萬元應認查獲前返還，應
    予減列。88年2月5日4張各1,000萬元NCD到期（000000000
    000、000000000000、000000000000、000000000000）均由
    被上訴人辦理續作手續，有88年2月5日（查獲日前）世華銀
    行登錄單及NCD可證，此金額合計4,000萬元應認查獲前返還
    ，應予減列。88年4月6日3張各1,000萬元NCD到期（00000
    000000、00000000000、00000000000）由被上訴人辦理續作
    手續，有88年4月6日（查獲日前）世華銀行登錄單及NCD可
    證（證物十），此金額合計3,000萬元應認查獲前返還，應
    予減列。88年5月6日3張各1,000萬元NCD到期（000000000
    00、00000000000、00000000000）由被上訴人辦理續作手續
    ，有88年4月6日（查獲日前）世華銀行登錄單及NCD可證，
    此金額合計3,000萬元應認查獲前返還，應予減列。88年6
    月7日3張各1,000萬元NCD到期（000000000000、0000000000
    0、00000000000）由被上訴人辦理續作手續，有88年6月7日
    （查獲日前）世華銀行登錄單及NCD可證，此金額合計3,000
    萬元應認查獲前返還，應予減列。88年7月7日3,000萬元
    NCD到期，00000000000、00000000000、000000000000張無
    記名可轉讓定期存單各1,000萬元係以被上訴人名義續作（
    86年卷14-19頁），有世華銀行登錄單可證（證物四），縱
    不承認委任關係，惟此金額3,000萬元應認查獲前返還，應
    予減列。88年8月7日7,000萬元NCD到期，續作6,000萬元
    NCD，另外1,000萬元轉存被上訴人帳戶，為上訴人所不否認
    （卷一第152頁註29）縱不承認委任關係，惟此金額1,000萬
    元應認查獲前返還，應予減列。88年8月7日3張各1,000萬
    元NCD到期（00000000000、00000000000、00000000000）由
    被上訴人辦理續作手續，有88年8月7日（查獲日前）世華銀
    行登錄單及NCD可證，此金額合計3,000萬元應認查獲前返還
    ，應予減列。88年9月7日6,000萬元NCD到期（原審卷第14
    3頁），其中00000000000、000000000000張NCD（卷一第152
    頁）各1,000萬元係以被上訴人名義續作，有世華銀行登錄
    單可證，縱不承認委任關係，惟此金額2,000萬元應認查獲
    前返還，應予減列。88年9月22日5,000萬元NCD到期（000
    00000000）以被上訴人名義辦理續作手續，有88年9月22日
    （查獲日前）世華銀行登錄單，此金額5,000萬元應認查獲
    前返還，應予減列。87年12月2日2張各5,000萬元NCD到期
    （000000000000、00000000000）由被上訴人辦理續作手續
    ，有87年12月2日（查獲日前）世華銀行登錄單及無記名可
    轉讓定期存單可證，此金額1億元應認查獲前返還，應予減
    列。87年12月30日5,000萬元NCD到期（000000000000）由
    被上訴人辦理續作手續，有87年12月30日（查獲日前）世華
    銀行登錄單及NCD可證此金額合計5,000萬元應認查獲前返還
    ，應予減列等語，求為撤銷訴願決定及原處分（即復查決定
    不利於被上訴人部分）。
三、上訴人（原審被告）則以：（一）查動產所有權之歸屬以占
    有為要件，系爭存單係以無記名方式發行流通，持有人得向
    發行人請求依系爭存單所載之內容為給付，對系爭存單擁有
    使用及支配權，被上訴人所有系爭存單到期既交由楊嘉楨及
    詹慧珠以渠等名義辦理兌領及換單續存，其所有權即為渠等
    所有，即發生物權移轉之效力，受贈人楊嘉楨、詹慧珠2人
    就系爭存單享有經濟上處分權，得占有支配該款項，已生允
    受之實，核屬遺產及贈與稅法第4條第2項規定之贈與，其主
    張委任渠等代為兌領核不足採。（二）遺產及贈與稅法第5
    條規定之立法意旨，係在防杜納稅義務人以該法條所列各款
    方式逃避贈與稅，納稅義務人之法律行為，如已具有該法條
    第1款至第6款各款所列之情事者，其實質上已屬贈與行為，
    應以贈與論核課贈與稅；其他之贈與行為即屬該法第4條規
    範之直接贈與行為。且NCD可自由流通轉讓，銀行認券不認
    人（持有者即是所有權人），其流通性等同現金，兌領人於
    該等存單到期，可向銀行領取面額之本金及相關利息，是系
    爭定期存單顯係動產，縱屬有價證券亦屬動產之一種，系爭
    定期存單到期既由被上訴人之子楊嘉楨及媳詹慧珠直接親自
    兌領，其所有權即為被上訴人之子及媳所有，即發生物權移
    轉之效果，核屬遺產及贈與稅法第4條第2項規定之贈與，被
    上訴人主張本件應適用同法第5條第3款以贈與論之規定，核
    無足採。（三）又本件縱認定應適用遺產及贈與稅法第5條
    第3款以自有資金無償為他人購置財產以贈與論之規定，上
    訴人縱未依財政部76年5月6日台財稅第7571716號函釋規定
    輔導申報，依該函釋規定亦僅發生不得依遺產及贈與稅法第
    44條規定裁處罰鍰之法律效果，其贈與之法律事實仍然存在
    ，上訴人依法仍應課徵贈與稅。再則，被上訴人上揭贈與行
    為，依規定應申報贈與稅，其對未申報會逃漏贈與稅亦應有
    注意能力，被上訴人漏未申報即有過失，原處罰鍰並無違誤
    ，被上訴人主張核不足採等語，資為抗辯，求為判決駁回被
    上訴人之訴。
四、原審斟酌全辯論意旨及調查證據之結果，以：
（一）查本件因資金流向複雜，卷證浩繁，經上訴人於訴訟中再
      度整理事證並繪示被上訴人售地所得流向及指陳其認定為
      贈與資金之所在（見原審卷一第124-153頁及原審96年12
      月26日準備程序筆錄），經核其認定除現金贈與部分外，
      其餘就原判決附表一所示各筆屆期無記名可轉讓定期存單
      之本金及利息，以NCD存單屆期兌領之實務，悉由同1人1
      次同時領取本金、利息，而本件各筆利息既均存入楊嘉楨
      、詹慧珠帳戶內，推論認定本金亦係由領取利息之楊嘉楨
      、詹慧珠所受領並續辦NCD存單之理財規畫，因而以各該
      NCD存單屆期之時點及本金、利息總額，為被上訴人贈與
      楊嘉楨、詹慧珠之時點及金額，進而核課贈與稅，有如原
      判決附表一、二所標示之取款憑條、匯款申請書、定期存
      款存款憑條、相關NCD存單、利息支出轉帳傳票、世華聯
      合商業銀行（國泰世華商業銀行之前身）新生分行89年9
      月4日世新生字第75號函暨附件附於原處分卷可稽（詳
      細卷證見原判決附表二各筆資金之註記），並非無據。
（二）依遺產及贈與稅法第4條或第5條規定，對人民課與贈與稅
      之首開要件，需人民有將自己之財產無償給與他人，經他
      人允受而生效力之贈與行為；或有該當第5條所定義之間
      接贈與之事實。固然贈與及受贈之意思，涉及行為人之主
      觀意思，須依相關事證予以認定，而財產之移動，可作為
      認定之事證之一，然財產之移動，其原因關係不只一端，
      有可能是借貸、信託、委任、贈與、共同投資之出資等，
      自須參酌其他事證予以認定是否有該當課徵贈與稅之情事
      。本件被上訴人於上訴人通知說明時，於89年7月間出具
      一紙說明書表明「惟本人於民國14年出生，今年已76歲，
      年紀老邁，因此本案僅是由本人的兒子楊嘉楨及媳婦詹慧
      珠為本人代為處理銀行業務往來事宜，事業上，全數價款
      仍為本人所有、掌控，處理的過程或有部分孳息存放在兒
      子的帳戶做為支付家庭的生活費用，或有部分資金也存入
      兒子及媳婦的帳戶，當做他們過去20年多年來代本人繳納
      的鉅額地價稅款，以及20年多來為了合法塗銷地上權代本
      人支付龐大纏訟之訴訟費用及和解費用，無貴局所稱『無
      償贈與』之情事。」（見上訴人86年贈與稅處分卷第783
      頁），於訴訟中亦為相同主張，另於原審97年3月26日準
      備程序中並進一步主張所有事務完全委由楊嘉楨1人處理
      ，縱部分NCD存單背面蓋有詹慧珠之印章，實際上也都是
      楊嘉楨所經手處理，楊嘉楨方為受被上訴人委任之代理人
      等語（見原審卷一179頁）。是由被上訴人自陳之內容以
      觀，所有之資金處理均由子楊嘉楨1人所為，則本件究否
      具有贈與情事，或係楊嘉楨代理被上訴人經手處理資金事
      務，繫之於被上訴人對於系爭資金是否仍具管理處分權之
      實質？然此唯有參與經濟活動之當事人所知，相關事證亦
      在當事人管領之中；反之，上訴人未曾參與當事人之活動
      ，自難以掌握相關事證。被上訴人既主張系爭NCD存單係
      伊委託子楊嘉楨代辦承購手續，其對於資金仍有管領權，
      而相關事證為被上訴人所能提出，關於本件舉證責任之歸
      屬，自應依修正規範說之理論，以管領力來分配舉證責任
      之所在，始符公平。亦即，被上訴人應舉證證明其對於系
      爭資金具有管理處分權。
（三）系爭資金係以購買NCD存單，到期續購，獲取每期利息為
      其理財方式。依購買NCD存單之實務，可轉讓定期存單不
      論記名或無記名發行時申購人免填印鑑卡，不必預留印鑑
      ；發行記名式存單時，應請申購人填寫「定期存款存款憑
      條」代替申購書，寫明姓名或事業團體名稱、期間、利率
      、金額，並於存款憑條空白處加註承購人國民身分證（或
      事業團體）統一編號及地址。經辦員將該存款憑條所載事
      項與申購人所提示之各有關證件核對無誤經收妥款項後，
      即按一般定期存款辦法編列帳號、登錄、印錄存單。為與
      一般定期存款有所區別，存款憑條上應加蓋「可轉讓」或
      「CD」字樣，記名式存單應在存單正面戶名欄填入申購人
      姓名或名稱。另無記名式存單，除依記名式辦法填製存款
      憑條及存單，惟因其為無記名式，故應在存單正面戶名欄
      加蓋「CD無記名」或「無記名」字樣橡皮章，以與記名式
      有別；又存單到期，持有人領取本息時，應在存單背面「
      讓與人」欄背書並加簽章，此有上訴人提供之中興銀行存
      款業務手冊可憑（見原審卷一第67頁）。故NCD存單如其
      文義般為無記名，其特性為權利人應以持有存單為權利之
      行使依據（民法第719條參照），即權利之行使與存單之
      占有，具有不可分離之關係，為有價證券之一種。本件系
      爭NCD存單屆期既由被上訴人之子楊嘉楨提示兌領本金、
      利息，並續購NCD存單，自應以楊嘉楨為NCD存單為權利人
      。雖然，系爭NCD存單背面之兌領紀錄，均顯示楊嘉楨印
      章之印文，並於印文下載有「代理」2字，楊嘉楨印文之
      旁復留有被上訴人印章之印文（見上訴人86年贈與稅處分
      卷第378頁以前所附之NCD存單影本），惟NCD存單既係無
      記名式，且不預留印鑑於發行銀行，權利人僅需持有存單
      即能行使權利，發行銀行毋庸審酌持有人取得存單之原因
      關係，自不至於要求持有人應表明代理之旨，系爭存單背
      面有代理兌領之紀錄，適有欲蓋彌彰之嫌。又查，本件最
      早購買NCD存單始自86年5月7日，在88年10月4日調查基準
      日之前（見上訴人86年贈與稅處分卷第500頁附上訴人以
      88年10月4日北區國稅二字第88048240號函通知被上訴人
      提示收受售地價款之相關資料），所有NCD存單及續購之
      NCD存單屆期利息均存入楊嘉楨或詹慧珠帳戶內（見原判
      決附表二），被上訴人對此事實亦不爭執，其間尚有集資
      再購買之情形（詳後述），被上訴人倘主張其對資金具有
      實質之管領力，自應舉證並說明各筆資金之安排原委，乃
      僅泛稱委由其子楊嘉楨處理，所有資金仍歸其所有並掌控
      云云，實難信其主張為真實。況被上訴人為14年6月5日生
      ，受贈人楊嘉楨、詹慧珠為其子、媳，另楊于慶為楊嘉楨
      之子，彼等間具有直系親屬之親密關係；被上訴人已屬高
      齡，又自承已將經濟事務交由子楊嘉楨處理，此與中國人
      倫上安養天年傳承子孫之思維相符。是以，上訴人認定本
      件應有贈與情事（至受贈人為何人及贈與型態如何，詳後
      述），符合經驗法則，且於常情無違，應屬正確。
（四）上訴人於本件復查階段追減87年度贈與詹慧珠87年2月20
      日到期面額100,000,000元之NCD存單本金利息，係因該存
      單屆期雖由楊嘉楨兌領，惟本金換單續存，於87年11月20
      日至88年10月2日間，即在88年10月4日調查基準日之前，
      已有歷次到期均由被上訴人兌領本金換單續存之情事，上
      訴人遂依財政部72年3月1日台財稅第31299號函釋意旨，
      認屬父母對子女贈與之撤回，而予以追減，此經上訴人敘
      明於復查決定書第6頁可明，此與其他NCD存單及續購之
      NCD存單，均係楊嘉楨所兌領之情形不同，自無上訴人認
      定自我矛盾之情事。
（五）被上訴人主張本件應該當遺產及贈與稅法第5條第3款之為
      他人購置財產之間接贈與，而非同法第4條之直接贈與，
      惟查：
    1.按可轉讓定期存單之利率一律為固定利率，且不須預留印
      鑑，於屆期時一次支付本息，採分離課稅；又可轉讓定期
      存單可背書轉讓，轉讓時亦不必至發行單位辦理過戶手續
      ，得辦理掛失止付 (見原審卷一第67-69頁中興銀行承辦
      無記名可轉讓定期存單之作業說明），足見其性質屬民法
      第719條之無記名證券，為有價證券之一種，係屬獨立財
      產，與一般定期存款係金融機構與存款戶成立消費寄託契
      約不同。本件依中興銀行提供申購人於申購NCD存單當時
      所填載之定期存款存款憑條（見上訴人86年贈與稅處分卷
      第383頁以前），並未如前揭該銀行承辦手冊所規定之於
      憑條空白處加註承購人；另依國泰世華銀行所提供之NCD
      存單及到期逾期銷戶登錄單（見同前處分卷第105頁以前
      ），除於戶名一欄有「楊嘉楨代理」之記載外，亦未有申
      購人之註記，故由上開申購資料尚無以判斷為何人所申購
      。惟系爭NCD存單既係楊嘉楨出面辦理申購，屆期利息又
      大部分匯入楊嘉楨名下，本件復難認有被上訴人委託楊嘉
      楨之情事已詳述於前，則楊嘉楨於申購NCD存單時即係本
      於為自己購買之意而辦理，而承購之資金既來自於被上訴
      人售地所得，則本件應該當被上訴人為楊嘉楨承擔申購
      NCD存單之債務而有支付款項予銀行之情事，應屬遺產及
      贈與稅法第5條第1款之間接贈與。雖被上訴人援引原審94
      年度訴字第578號判決見解認應屬同法條第3款之間接贈與
      ，惟本件係由受贈人楊嘉楨申購，與該案係由贈與人申購
      之情形不同，自難逕為比附。
    2.惟就現金贈與部分，資金流向楊嘉楨、詹慧珠、楊于慶名
      下，顯然可見，即已置於渠等實力支配之下，被上訴人並
      未能舉證證明此部分資金之移動別有其他原因關係，是關
      於原判決附表一所示現金贈與部分，應認該當遺產及贈與
      稅法第4條第2項之直接贈與無誤。
    3.上訴人雖抗辯NCD存單之流通性等同現金，本件NCD存單屆
      期由楊嘉楨、詹慧珠親自兌領，乃發生物權移轉之效果，
      故而應認屬同法第4條之直接贈與云云。惟上訴人依其查
      得之事證，無法認定NCD存單為被上訴人所申購，及迄NCD
      存單到期時渠親子間始有贈與之合意，故其以NCD到期利
      息受領人為何人認定為直接贈與核課贈與稅，顯然有未依
      證據認定事實之違誤，且使贈與總額因有利息之加入而增
      加，顯不利於被上訴人。又上訴人對於楊嘉楨辦理申購、
      兌領、續存手續之事實，就第1次申購認係楊嘉楨受被上
      訴人委託而代辦手續；就屆期之兌領利息及續購NCD存單
      ，則認係楊嘉楨或詹慧珠為自己而辦理，其間顯有認定不
      一之矛盾。是以，本件核課贈與稅之法律依據應為遺產及
      贈與稅法第5條第1款，而非同法第4條第2項。
（六）被上訴人對各筆贈與資金之爭執，茲審酌如下：
    1.有關原判決附表一第2頁受贈人詹慧珠序號1.3.4.之贈與
      ：
      (1)被上訴人主張：各該筆NCD存單屆期時，伊委任楊嘉楨
        辦理結清並續作NCD之相關手續，嗣後楊嘉楨已將續存
        之NCD存單交付被上訴人，僅將利息存入詹慧珠銀行帳
        戶而已，上訴人所提當日結清及續存之存單無以證明係
        詹慧珠所為。
      (2)惟查各筆NCD存單屆期之續存情形，分別為：序號1.一
        再續存，每次屆期之利息均存入楊嘉楨帳戶內，迄本件
        調查基準日後之88年11月2日屆期，始有利息存入被上
        訴人之紀錄；另序號3.之NCD本金2,900萬元於屆期後，
        即匯集序號4.之NCD存單屆期本金2,750萬元，及詹慧珠
        同一帳戶提領各100萬元、250萬元，合計6,000萬元於
        87年2月27日購買NCD存單，此一存單於2個月後屆期之
        利息即存入楊嘉楨帳戶，本金續購NCD存單，此稽之原
        判決附表二第9、7頁即明。足見各該筆資金尚有後續之
        集資續購NCD存單之安排，屆期利息又存入楊嘉楨帳戶
        ，均不在被上訴人名下，實難認被上訴人尚有管理處分
        權。雖被上訴人稱係詹慧珠同一帳戶提領各100萬元、
        250萬元集資續購NCD存單，係詹慧珠出借予被上訴人投
        資云云，惟並未舉證以實其說，自難成立。
    2.有關原判決附表一第2頁受贈人楊嘉楨序號1.2.3.4.5.之
      贈與：
      (1)被上訴人主張：上訴人就此5筆資金之贈與，僅提供存
        款明細分帳表（利息轉帳收入），亦未提供NCD及到期
        登錄單，實難遽以受領利息者即為本金、利息之受贈人
        。
      (2)惟查：
        有關購置世華銀行NCD存單之詳情，係經上訴人向該
        行新生分行查詢後，經該行以89年9月4日（89）世新生
        字第0075號函檢附相關NCD存單資料及敘明資金流程，
        此有該函附於原審卷一第145-1頁以下。
        序號1.2.3.4.筆NCD存單均係緣自售地款而來，此已
          經上開世華銀行回函敘述甚明（見原審卷一第150、
          151頁），又倘楊嘉楨未申購NCD存單，則何來利息衍
          生？是縱未查獲有NCD存單或登錄單，亦無疑於前開
          認定。
        至序號5之NCD存單發行於86年12月29日，有該存單附
          於原處分卷3第859頁，被上訴人既自承當時出面申購
          者為楊嘉楨，又無以證明為其委任楊嘉楨所為，自應
          以86年12月29日匯入購置NCD存單之1,000萬元為贈與
          金額。
    3.有關原判決附表一第2頁受贈人楊嘉楨序號6.之贈與：
      (1)被上訴人主張：上訴人稱此筆贈與之NCD存單帳號為000
        00000000號，其到期登錄單（代轉帳支出傳票），戶名
        為被上訴人名義，亦即以被上訴人丙○○○名義續作
        NCD，且扣繳憑單開立被上訴人名義，故此金額5,000萬
        元應予減列。
      (2)經查，上訴人原以NCD存單屆期，利息匯入楊嘉楨或詹
        慧珠名義，認定本金及利息之受贈人，惟應以NCD存單
        之申購人認定受贈人，已如前述。是關於此筆0000000
        0000號NCD存單究竟何人所申購，即為關鍵。系爭存單
        之到期逾期銷戶登錄單載明戶名為「丙○○○」（見上
        訴人86年贈與稅原處分卷第36頁），與其他NCD存單登
        錄單之記載不同，上訴人又未能查證此筆NCD存單亦為
        楊嘉楨為自己而申購，自難以認定此筆存單資金為被上
        訴人贈與楊嘉楨，此筆資金尚難認定為被上訴人為楊嘉
        楨支付NCD價款，不得計入贈與範圍。惟此存單於屆期
        後，利息既存入楊嘉楨帳戶，此稽其存款明細分戶帳即
        明（見原審卷三第359頁），則利息金額即應計入贈與
        總額。
      (3)惟應予注意者，本件上訴人於復查決定中依被上訴人提
        示之世華銀行新生分行匯出匯款申請書、約定書、存款
        明細分戶帳戶影本查核，認定其中匯款人及受款人均為
        被上訴人共3筆，其中2筆分別為88年1月8日9,970,120
        元（含匯款手續費520元）、同年6月4日9,825,480元（
        含手續費480元），係源自此爭點之贈與款項。復查決
        定認此部分為贈與之返還，核屬可採，惟計算上卻由86
        年度贈與總額中予以減除，顯屬有誤。上訴人於重核時
        ，應注意及此，正確計算贈與總額，併予指明。
    4.有關原判決附表一第1頁受贈人詹慧珠序號1-5及7-18之贈
      與：
      (1)被上訴人主張原判決附表二第3頁顯示86年9月17日詹慧
        珠帳戶提領500萬元、楊嘉楨帳戶提領300萬元，及原判
        決附表二第9頁顯示87年2月23日、87年2月27日詹慧珠
        帳戶各提領100萬元、250萬元，係用於返還被上訴人，
        應予減列云云。
      (2)惟查，各該資金係經匯集後，係供續購NCD存單之用，
        而各該NCD存單既為楊嘉楨所申購，屆期利息又均流入
        楊嘉楨名下（見原判決附表二第3、9頁流程圖），實難
        認被上訴人主張返還一節為可採。至被上訴人主張前2
        筆86年9月17日詹慧珠帳戶提領500萬元、楊嘉楨帳戶提
        領300萬元，嗣後集資續購之NCD存單於88年9月22日、
        88年10月22日均以被上訴人名義續作，即為其事證云云
        。惟稽之被上訴人提出為證之88年10月22日銷戶登錄單
        固載明戶名為「丙○○○」（見原審卷二第25頁），惟
        此發生於本件調查基準日（88年10月4日）之後，難脫
        彌縫之嫌，自難遽採。
    5.有關原判決附表一第1頁受贈人詹慧珠序號6之贈與：
      (1)被上訴人主張：經查詹慧珠同一帳戶當日並無50萬元存
        入，僅有一筆現金638,100元存入，故此金額50萬元應
        予減列。
      (2)惟查，該50萬元之匯入事實，已經世華商業銀行新生分
        行89年9月4日函覆甚明（見原審卷一第146頁）。至詹
        慧珠帳戶當日既存入現金638,100元，已高於500,000元
        ，或為詹慧珠集合其他款項一併存入，被上訴人主張該
        金額不含系爭資金，自當負其舉證責任。
     6.有關原判決附表一第1頁受贈人楊嘉楨序號2.贈與：
      (1)被上訴人主張：此筆資金未見上訴人提供NCD及到期登
        錄單（代轉帳支出傳票），且87年6月15日到期續作時
        ，係以被上訴人名義續作，此金額5,000萬元應予減列
        。
      (2)經查，此筆資金亦採NCD存單屆期續購之方式運用，初
        次於86年8月9日、11日、12日、13日分別各申購1,400
        萬元之NCD存單，迄86年9月13日屆期有續購及利息轉入
        楊嘉楨帳戶之情形，此後陸續於86年10月13日、11月13
        日、12月13日及87年2月13日、4月13日均有續購紀錄，
        每次屆期之利息均匯入楊嘉楨帳戶內（見原判決附表二
        第6頁）。是依由楊嘉楨出面申購、續購，並收受利息
        等情事，足堪認定該筆資金已置於楊嘉楨實力支配之下
        ，為楊嘉楨所有。至被上訴人主張87年6月15日續購之
        NCD存單改以其名義續作，核屬楊嘉楨基於其他法律關
        係以被上訴人名義申購NCD存單，與本件贈與關係無涉
        ，難以認定資金回流而予以減除。
    7.有關原判決附表一第1頁受贈人楊嘉楨序號5.18.20.之贈
      與：
      (1)被上訴人主張：經查序號5.之NCD存單，陸續屆期續購
        ，迄87年3月2日其中1,000萬元到期，與序號18.、20、2
        2之NCD存單本金共5,000萬元，續購NCD存單，迄87年5
        月2日起續作（原審卷一第151頁註27），迄87年11月2
        日、87年12月2日到期分別改由被上訴人辦理續作（000
        00000000、00000000000），故此5,000萬元，應認係查
        獲日前返還，應予減列。
      (2)有關前開序號5.18.20.之贈與資金來龍去脈，已經世華
        銀行回函敘明（見原審卷一第149-151頁註27及其前之
        註17、19-22），分別緣自於函所示之註14、15、16 、
        17所申購之NCD存單，及註17、19-22所申購之NCD存單
        ，而此原始NCD存單及續購之NCD存單亦均由楊嘉楨所申
        購，屆期利息又為楊嘉楨所受領，足堪認定該筆資金已
        置於楊嘉楨實力支配之下，為楊嘉楨所有。至被上訴人
        主張迄87年11月2日始改以被上訴人名義續購NCD存單，
        核屬楊嘉楨基於其他法律關係以被上訴人名義申購NCD
        存單，與本件贈與關係無涉，難以認定資金回流而予以
        減除。
    8.有關原判決附表一第1頁受贈人楊嘉楨序號10之贈與：
      (1)被上訴人主張：查楊嘉楨當日世華銀行帳戶並無50萬元
        入帳，上訴人顯有錯誤，此部分50萬元應予減列。
      (2)經查，當日係以現金提領5萬元，此經世華聯合商業銀
        行新生分行89年9月4日函復甚明（見原審卷一第150頁
        註20第1行），當日既係現金提領5萬元，楊嘉楨帳戶自
        無可能有50萬元入帳，惟上訴人既以50萬元為贈與金額
        ，即有錯誤，應將差額45萬元予以減除。
    9.有關原判決附表一第1頁受贈人楊嘉楨序號19、20之贈與
      ：
      (1)被上訴人主張：上訴人核課被上訴人贈與楊嘉楨86年12
        月27日該2張面額各400萬元、1,000萬元NCD利息為楊嘉
        楨所兌領，而為認定，惟查楊嘉楨當日帳戶並無相同金
        額入帳；又此2張NCD存單係於86年11月27日匯入1,305
        萬元購買，其中505萬元係楊嘉楨所匯入，自不應將NCD
        本金、利息全數計入贈與金額。
      (2)查系爭NCD存單之受贈情形，應以被上訴人售地款為申
        購人楊嘉楨支付NCD存單價款予以認定，此經說明於前
        。上訴人僅查明86年11月27日有資金匯入共1,305萬元
        ，除已提領5萬元（即序號10之款項）外，其餘為楊嘉
        楨支付申購2張NCD存單之款項，其中尚有楊嘉楨名義匯
        入之505萬元（見原判決附表二第7頁），而上訴人復未
        能舉證證明該505萬元屬於被上訴人所有，則不論系爭
        存單之價格為何，僅能以被上訴人自己之款項為楊嘉楨
        支付NCD存單為贈與金額。是此部分應認贈與金額為800
        萬元。至於該2張NCD存單屆期之利息兌領情形，即非所
        問。
    10.有關原判決附表一第1頁受贈人楊嘉楨序號、之贈與
      ：
      (1)被上訴人主張：各2張NCD存單到期日楊嘉楨帳戶並無等
        同該NCD存單利息之金額入帳，上訴人未提供NCD及到期
        登錄單（代轉帳支出傳票），率而認該筆到期NCD500萬
        元係贈與楊嘉楨，顯有錯誤。
      (2)惟查，此2筆NCD存單實為86年11月28日匯入1,305萬元
        及同年月29日匯入1,260萬元之款項所支付，前者申購
        共1,300萬元之NCD存單編號00000000000、0000000000
        0、00000000000、00000000000，迄同年12月29日屆期
        ；後者用以申購共1,200萬元之NCD存單編號000000000
        00、00000000000、00000000000，此亦經世華聯合商業
        銀行新生分行89年9月4日函復甚明（見原審卷一第150
        頁註21、22所述）。系爭NCD存單既係楊嘉楨所申購，
        被上訴人又未能證明各該NCD存單為楊嘉楨為其申購，
        且屆期利息又均轉入楊嘉楨名下，自應以其匯入資金用
        為支付各該NCD存單之款項為贈與金額。故NCD存單屆期
        利息之兌領詳情，自毋庸予以論究。
（七）被上訴人主張以下資金應認屬查獲前返還，應予減列：
    1、關於被上訴人主張87年7月2日、10月2日屆期之5,000萬
       元NCD存單，係改由被上訴人辦理續作手續，應予減除。
       惟查，被上訴人並未舉證證明所稱改由被上訴人申購NCD
       存單之事實；又未指明此2張存單係與上訴人核課贈與稅
       之何筆資金有何關連；縱以屆期之日期予以勾稽，應係
       原判決附表一第2頁受贈人為楊嘉楨序號6.之贈與，惟此
       贈與金額應予減除已如前述，自無再予重複減除之理。
       被上訴人不察，一再以書狀任意指摘，不僅無據，且嚴
       重延滯訴訟程序。
    2、關於被上訴人主張87年9月1日1,000萬元NCD到期，由被
       上訴人匯款991萬5,000元（原審卷一第132頁）至PRIMAR
       -YTECH ENTERPRISE CO.,LTD；88年7月21日3,000萬元
       NCD到期，由被上訴人匯款1,033萬80元（原審卷一第129
       頁）至ADVANCEDTECH ENTERPRISE CO.,LTD，有被上訴人
       名義匯款單可證，此991萬5,000元、1,033萬80元由被上
       訴人匯往國外投資，應認查獲前返還，應予減列一節。
       經核被上訴人主張2筆匯往國外之款項，分別源自附表一
       第2頁受贈人為詹慧珠序號3.之贈與，及附表一第1頁受
       贈人為楊嘉楨序號2.之贈與（見原判決附表二第6、9頁
       ）。而前者係被上訴人為楊嘉楨於86年11月21日、22日
       申購NCD存單為支付；後者係為被上訴人為楊嘉楨於86年
       8月9日、11日－23日申購NCD存單而支付，此距被上訴人
       主張以其名義將部分款項匯往國外之時點已有1-2年之久
       ，亦難推翻楊嘉楨於其間多次續購NCD存單並領取利息，
       已實際取得管理處分權之事實，是此部分主張亦不可採
       。
    3、關於被上訴人主張88年1月5日5,000萬元NCD到期，被上
       訴人委由楊嘉楨辦理續作手續，其中1,000萬元88年1月5
       日轉入被上訴人帳戶，另外4,000萬元續作NCD，88年3月
       5日4,000萬元NCD到期，被上訴人委由楊嘉楨辦理續作手
       續，其中1,000萬元於88年3月5日轉入被上訴人帳戶，另
       外3,000萬元續作NCD；88年2月5日4張各1,000萬元NCD到
       期（存單編號000000000000、000000000000、000000000
       000、000000000000）均由被上訴人辦理續作手續；88年
       4月6日3張各1,000萬元NCD到期（00000000000、0000000
       0000、00000000000）由被上訴人辦理續作手續；88年5
       月6日3張各1,000萬元NCD到期（00000000000、00000000
       000、00000000000）由被上訴人辦理續作手續；88年6月
       7日3張各1,000萬元NCD到期（000000000000、000000000
       00、00000000000）由被上訴人辦理續作手續；88年年7
       月7日3,000萬元NCD到期，00000000000、00000000000、
       000000000000張NCD各1,000萬元係以被上訴人名義續作
       ，均應予以減除一節。經核上開被上訴人主張與其98年2
       月中旬以準備書狀(三)所提出之爭點相同（見原審卷二第1
       14－116頁之4.－9.之敘述），而各該資金悉緣於本件附
       表一第2頁受贈人楊嘉楨之序號6資金（流程詳原判決附
       表二第2頁），被上訴人於原審98年6月3日準備程序中也
       自承上開資金均係緣自該筆NCD存單之資金（見原審卷二
       第182頁），惟此贈與金額應予減除已如前述，自無再予
       重複減除之理。被上訴人（訴訟代理人）明知資金來源
       同一，一再以書狀任意指摘，並主張重複扣除，徒然浪
       費訴訟程序，不足為訓。
    4、關於被上訴人主張88年8月7日7,000萬元NCD到期，續作
       6,000萬元NCD，另外1,000萬元轉存被上訴人帳戶，（見
       原審卷一第152頁註29），此金額1,000萬元應認查獲前
       返還，應予減列；88年8月7日3張各1,000萬元NCD到期（
       00000000000、00000000000、00000000000）由被上訴人
       辦理續作手續，應予減列；88年9月7日6,000萬元NCD到
       期（原審卷一第143頁），其中00000000000、000000000
       000張NCD（原審卷一第152頁）各1,000萬元係以被上訴
       人名義續作，應予減列云云。核此部分資金，均載明於
       世華銀行前揭公函之註29（見原審卷一第152頁），上訴
       人並未單獨就此註29之NCD存單核課贈與稅，稽其來源僅
       其中之5,000萬元與註27之資金相關，而註27之資金又係
       緣自前開序號5.18.20.之贈與資金，各該NCD存單初次申
       購日期分別為86年8月23日、25日、26日、27日，及同年
       11月26日、27日、28日，每筆NCD存單均由楊嘉楨申購，
       屆期之利息均由楊嘉楨受領，足堪認定該筆資金已置於
       楊嘉楨實力支配之下，為楊嘉楨所有。被上訴人主張88
       年8月、9月方有改以被上訴人名義續購NCD存單或部分資
       金存入其帳戶之情事，距其為楊嘉楨申購NCD存單之日期
       已有2年，亦屬其與楊嘉楨間之其他法律關係而為，難認
       與上訴人核課為贈與之資金有何關連。
    5、關於被上訴人主張88年9月22日5,000萬元NCD到期（0000
       0000000）以被上訴人名義辦理續作手續，應予減列一節
       ；查此NCD存單係緣自於原判決附表一第1頁受贈人為楊
       嘉楨之序號3.之贈與資金，此經被上訴人於原審98年6月
       3日準備程序所自承（見原審卷二第183頁）；而該筆贈
       與實係86年8月14日、15日、16日被上訴人為楊嘉楨申贈
       NCD存單而支付，此距其主張88年9月22日改由其續購NCD
       存單，已逾2年，亦難認與86年支付NCD存單款項有何關
       連，自難減除。
    6、關於被上訴人主張87年12月2日2張各5,000萬元NCD到期
       （000000000000、00000000000），及87年12月30日5,00
       0萬元NCD到期（000000000000），均由被上訴人辦理續
       作手續，應予減列云云。惟被上訴人並未指明此15,000
       萬元與上訴人核課其如原判決附表一所示之贈與資金有
       何關連，且原審於98年6月3日準備程序曉諭其應具體指
       明，惟迄至辯論終結被上訴人未有進一步之說明，自難
       徒憑被上訴人任意擇取之存單為何等有利之認定。
（八）查本件資金以匯款、存款方式流入受贈人楊嘉楨、詹慧珠
      、楊于慶銀行帳戶內者，上訴人以流向時點、對象及金額
      核定屬於遺產及贈與稅法第4條第2項之贈與，固無疑義。
      惟將被上訴人資金用以支付楊嘉楨申購NCD存單之部分，
      以NCD存單屆期時利息受領人為孰，作為認定本金利息贈
      與對象及總額、時間，實已忽略NCD存單之申購實務毋庸
      留存印鑑，而被上訴人自承申購手續均為其子楊嘉楨所為
      ，及後續NCD存單屆期之利息兌領、續購，亦係楊嘉楨所
      為，即連詹慧珠都僅係楊嘉楨所安排借用之名義而已，且
      被上訴人又無法證明渠等間有委任關係，應逕自認定申購
      人即為楊嘉楨，而被上訴人售地所得用於支付楊嘉楨申購
      NCD存單之價款，應屬同法第5條第1款之為他人承擔債務
      之間接贈與。故本件因此事實合致法律適用之結果，上訴
      人原處分關於受贈人、贈與總額、時間之認定均有違誤。
      此外，關於各筆資金贈與之情形，又有前述原判決附表一
      第2頁受贈人楊嘉楨序號6之贈與金額應予減除；原判決附
      表一第1頁受贈人楊嘉楨序號10.之贈與金額應為5萬元，上
      訴人誤計為50萬元，差額部分亦應減除；原判決附表一第
      1頁受贈人楊嘉楨序號19、20之贈與部分資金源自楊嘉楨
      自己，此部分僅能認定源自於被上訴人之800萬元。是上
      訴人原處分顯有違誤，應予重核。
（九）本件最早申購NCD存單之時點為86年8月9日，且其未申報
      ，依稅捐稽徵法第21條第1項第3款：「稅捐之核課期間，
      依左列規定：一、．．．三、未於規定期間內申報，或故
      意以詐欺或其他不正當方法逃漏稅捐者；其核課期間為7
      年。」、第22條第2款：「前條第1項核課期間之起算，依
      左列規定：一、．．．二、依法應由納稅義務人申報繳納
      之稅捐，未在規定期間內申報繳納者，自規定申報期間屆
      滿之翌日起算。」，及遺產及贈與稅法第24條：「除第20
      條所規定之贈與外，贈與人在1年內贈與他人之財產總值
      超過贈與稅免稅額時，應於超過免稅額之贈與行為發生後
      30日內，向主管稽徵機關依本法規定辦理贈與稅申報。」
      等規定，本件核課期間應至93年9月9日屆滿。依上訴人製
      發之繳款書顯示繳納期間自93年7月11日起（見86年贈與
      稅原處分卷第749-752頁），足認上訴人已於核課期間內
      行使其核課權，故本件並無逾越核課期間之疑義。被上訴
      人主張本件受贈人、贈與金額之認定既有違誤，上訴人重
      新核定受贈人，即逾核課期間云云，並不可採。
（十）末按遺產及贈與稅法第24條第1項：「除第20條所規定之
      贈與外，贈與人在1年內贈與他人之財產總值超過贈與稅
      免稅額時，應於超過免稅額之贈與行為發生後30日內，向
      主管稽徵機關依本法規定辦理贈與稅申報。」；第44條前
      段：「納稅義務人違反．．．第24條之規定，未依限辦理
      ．．．贈與稅申報者，按核定應納稅額加處1倍至2倍之罰
      鍰。」。又「依遺產及贈與稅法第5條規定，以贈與論課
      徵贈與稅之案件，稽徵機關應先通知當事人於收到通知後
      10日內申報，如逾限仍未申報，依同法第44條規定處罰。
      」為財政部76年5月6日台財稅第7571716號函釋在案，為
      行政規則之一種，自具拘束下級機關之效力，上訴人應予
      遵守。本件被上訴人以直接贈與資金或間接為楊嘉楨申購
      NCD存單支付款項，均該當申報贈與稅之義務，縱認其無
      故意，亦有應注意且能注意而未及注意之過失，是就被上
      訴人漏未申報之違章，原應予以裁罰。惟就為楊嘉楨申購
      NCD存單而支付款項部分，因該當遺產及贈與稅法第5條第
      1款之間接贈與，上訴人應依上開財政部76年5月6日台財
      稅第7571716號函釋，先行通知被上訴人於收到通知後10
      日內申報(即輔導申報)，如逾限仍未申報，始得依同法第
      44條規定予以裁罰，乃上訴人疏漏輔導，其逕予依遺產及
      贈與稅法第44條科處罰鍰，於法未合。
（十一）綜上，被上訴人主張各節雖部分不可採，惟本件原處分
        (復查決定不利於被上訴人部分)既有前述違誤，訴願決
        定疏未予以糾正，被上訴人訴請撤銷，為有理由，爰予
        撤銷，由上訴人另依原判決之見解為適法之處置等由，
        因將訴願決定及原處分（即復查決定不利於被上訴人部
        分）均予撤銷。
五、本院查：（一）按「凡經常居住中華民國境內之中華民國國
    民，就其在中華民國境內或境外之財產為贈與者，應依本法
    規定，課徵贈與稅。」、「本法稱財產，指動產、不動產及
    其他一切有財產價值之權利。」、「本法稱贈與，指財產所
    有人以自己之財產無償給予他人，經他人允受而生效力之行
    為。」、「除第20條所規定之贈與外，贈與人在1年內贈與
    他人之財產總值超過贈與稅免稅額時，應於超過免稅額之贈
    與行為發生後30日內，向主管稽徵機關依本法規定辦理贈與
    稅申報。」、「納稅義務人違反第23條或第24條之規定，未
    依限辦理遺產稅或贈與稅申報者，按核定應納稅額加處1倍
    至2倍之罰鍰；．．．。」行為時遺產及贈與稅法第3條第1
    項、第4條第1項、第2項、第24條第1項、第44條前段分別定
    有明文（二）司法院釋字第537號解釋，雖係就房屋稅條例
    第7條之申報協力義務為解釋，惟該解釋文所稱「租稅稽徵
    程序，稅捐稽徵機關雖依職權調查原則而進行，惟有關課稅
    要件事實，多發生於納稅義務人所得支配之範圍，稅捐稽徵
    機關掌握困難，為貫徹公平合法課稅之目的，因而課納稅義
    務人申報協力義務」於其他租稅稽徵，情形相同者，自可參
    酌。再依行為時遺產及贈與稅法第4條第2項規定，核課贈與
    稅必須贈與人與受贈人之間有財產移轉及無償贈與之意思合
    致，而此客觀舉證責任，應由稅捐稽徵機關負擔，不得以贈
    與人與受贈人負有協力義務，而將客觀舉證責任轉換予納稅
    義務人。惟父母將現款存入子女銀行帳戶或以子女名義兌領
    NCD或其利息，因現款或無記名之NCD屬於高流通之貨幣或證
    券，一經移轉通常即生所有權之異動，尤其在父母與子女情
    形下依社會經驗極可能出於贈與法律關係，故稅捐稽徵機關
    證明有此移轉情形之事實，已足使法院對贈與事實形成相當
    之證明力，如當事人能提出例外情況（非典型之情況）經法
    院調查，此時法院得本於辯論結果所得之心證，對證據之證
    明力加以判斷，決定例外情況是否足以降低法院對贈與事實
    之證明力而否定有贈與事實。經查占有為一種法律事實，其
    型態不限於直接占有，尚包含間接占有或占有改定，本件系
    爭NCD，已由被上訴人之子楊嘉楨無償兌領，並將孳生之利
    息存入楊家楨銀行帳戶，又以兌領系爭NCD及孳生之利息，
    復以渠等之名義登記購買NCD，到期仍由渠等分別兌領，為
    原判決認定之事實，應認已移轉占有。是原判決以被上訴人
    倘主張其對資金具有實質之管領力，自應舉證並說明各筆資
    金之安排原委，乃僅泛稱委由其子楊嘉楨處理，所有資金仍
    歸其所有並掌控云云，實難信其主張為真實。進而認定本件
    應有贈與情事，應屬的論。（三）本案除現金贈與部分為遺
    產及贈與稅法第4條第2項所定之贈與方式，並無爭議外，其
    他有關購買NCD之贈與，究應屬同法第4條第2項、或第5條第
    1款、或第5條第3款所定之贈與，則見解分歧。經查：遺產
    及贈與稅法第5條第1款所稱「免除或承擔之債務」，必須贈
    與人對受贈人已有債權或受贈人對第三人負有債務在先為前
    提，如贈與人對受贈人並未取得債權，受贈人亦未對第三人
    負有債務在先，僅贈與人出資購入一定商品時，因無在前之
    債權或債務存在，自無免除債務或承擔債務可言。本件被上
    訴人係將出售土地之款匯入銀行專戶供其子購買NCD，匯款
    與購買NCD同時為之，受贈人即其子對銀行並未負有債務在
    先，依上開說明，自與此條款規定之要件有間，原判決未能
    詳究該條款規定要件，遽認本案關於NCD贈與部分成立同法
    第5條第1項之贈與，自嫌速斷而可議。次查同法第5條第3款
    所定「以自己之資金，無償為他人購置財產者」，係指贈與
    人為「他人」購置財產者，如係受贈人取得贈與人贈與之現
    金後，再自行購買財產，則應屬同法第4條第2項之現金贈與
    ，而無從再適用同法第5條第3款規定。本件被上訴人一再主
    張係其子楊嘉楨經手處理資金事務，此主張與系爭NCD存單
    背面之兌領紀錄，均顯示楊嘉楨印章之印文，並於印文下載
    有「代理」2字，楊嘉楨印文之旁復留有被上訴人印章之印
    文等情相符，並非無證據認定系爭NCD為楊嘉楨購入之事實
    ，足見系爭NCD之購買均係楊嘉楨所為，被上訴人僅將其所
    有資金供楊嘉楨使用，揆諸上開說明，應屬同法第4條第2項
    所定之贈與，而非同法第5條第3款所定之贈與。又查依系爭
    NCD之購入、兌領及利息取得情形，被上訴人對於系爭資金
    已不具管理處分權，故被上訴人之子對系爭NCD已取得占有
    及處分權，已如前述。是上訴意旨以：本件系爭存單均係中
    興銀行及國泰世華銀行所發行之NCD，原審既依該2銀行所提
    供之資料，據以認定NCD申購人無須預留印鑑，且NCD到期兌
    領之傳票亦未有申購人之註記，無以判斷由何人所申購，在
    被上訴人未舉證其他任何有關楊嘉楨出面申購NCD之有利於
    被上訴人之證據下，僅憑「被上訴人自承申購手續均為其子
    楊嘉楨君所為」，即據以認定系爭存單係受贈人楊嘉楨本於
    為自己購買之意而辦理，有不適用證據法則之違背法令云云
    ，依上開說明，尚屬誤解而無足取。（四）本件既屬被上訴
    人贈與現金與其子，再由其子購入系爭NCD，而屬於同法第4
    條第2項所定之贈與，則應以被上訴人將款匯入銀行專戶同
    時交由其子購入系爭NCD之時點為贈與發生時，是原判決以
    此時點為贈與行為時，並以受贈本金所生之利息為贈與後受
    贈人之財產，不得計入贈與金額乙節，自無不合。上訴意旨
    復以：系爭存單既難以判斷係由受贈人楊嘉楨所申購，則本
    件在受贈人為兌領之前，根本尚無任何證物，足以確認楊嘉
    楨已占有系爭存單，自無法以系爭存單申購日作為認定受贈
    人已占有系爭存單；又系爭存單於到期兌領前，均無被上訴
    人背書轉讓予受贈人之紀錄；另在被上訴人亦無法舉證申購
    日之情況下，上訴人以受贈人確已占有系爭存單日，即以系
    爭存單兌領日認定贈與日，於法並無不合，原判決顯有判決
    不適用法規或適用法規不當，及判決不備理由或理由矛盾之
    違背法令情事等語，加以爭執，依上開說明，亦無可採。（
    五）本院認定系爭贈與為同法第4條第2項之贈與，而該條項
    規定之贈與之成立以證明贈與雙方有贈與之合意為必要。查
    意思表示不限於明示，默示或意思實現亦屬意思表示之方式
    ，如由意思實現，足以認定行為人之意思表示業已合致，契
    約仍屬成立。本件被上訴人雖主張其與其子間存有委任關係
    云云，並未提出任何佐證，參諸前述系爭NCD本金購入、孳
    生之利息受領及兌領後又多次以受贈人名義重新購入等情形
    ，對贈與事實已實現，依上開說明，已足以確認被上訴人與
    其子媳間贈與之意思表示已合致，被上訴人未提出任何反證
    ，無從為有利於被上訴人之認定。（六）原判決就被上訴人
    對各筆贈與資金之爭執，以及被上訴人主張應予減列資金之
    項目，已一一詳加審酌，敘明何項可採、何項不可採所憑之
    證據及得之心證之理由，與證據及經驗法則均無違，自無不
    合。上訴意旨猶執詞對此聲明不服，係對原審取捨證據認定
    事實職權行使之爭執，尚難遽認原判決此部分有違背法令情
    事。（七）綜上，原判決關於系爭NCD贈與金額部分，以最
    初購入系爭NCD時點為贈與行為時，購入後所生之利息非屬
    贈與標的，以及有關各項贈與資金暨是否應列減項之判斷，
    核無不合。上訴意旨對此部分求為廢棄，為無理由，應予維
    持。又原判決就系爭NCD贈與性質認為屬於同法第5條第1款
    所定之視為贈與，就裁罰部分，依財政部76年5月6日台財稅
    第75717165號函釋，以先行通知被上訴人於收到通知後10日
    內申報(即輔導申報)，如逾限仍未申報，始得依同法第44條
    規定予以裁罰，乃上訴人疏漏輔導，其逕予依遺產及贈與稅
    法第44條科處罰鍰，於法未合乙節，固屬可議，惟本件上訴
    人對贈與金額之計算既有違誤，則依據贈與金額所計算出來
    之應納稅額作為裁罰標準之裁罰部分，自亦失所附麗，而應
    併予撤銷，應由上訴人於重新計算贈與金額後再依法為裁罰
    。故原判決將裁罰部分之訴願決定及原處分撤銷，理由雖有
    不合，然其結果則無二致，仍應予以維持。
六、據上論結，本件上訴為無理由。依行政訴訟法第255條第1項
    、第2項、第98條第1項前段，判決如主文。
中    華    民    國    99    年    5     月    13    日
                    最高行政法院第七庭
                        審判長法官  藍  獻  林
                              法官  胡  方  新
                              法官  廖  宏  明
                              法官  張  瓊  文
                              法官  姜  素  娥
以  上  正  本  證  明  與  原  本  無  異
中    華    民    國    99    年    5     月    13    日
                              書記官  彭  秀  玲


司法院資訊處製作；財團法人民間司法改革基金會備份。
